ACORDAO-COMPLETO-2534193

ACÓRDÃO 9226/2022 ATA 41/2022 - PRIMEIRA CÂMARA

VISTOS, relatados e discutidos estes autos de aposentadoria, os Ministros do Tribunal de Contas da União, reunidos em Sessão da 1ª Câmara, ante as razões expostas pelo Relator, e com fundamento nos arts. 1º, inciso V, e 39, inciso II, ambos da Lei 8.443, de 16 de julho de 1992, c/c o art. 259, inciso II, do Regimento Interno desta Corte de Contas, ACORDAM em:
9.1. considerar legal o ato constante da peça 3, relativo à aposentadoria de Benedito Generoso da Costa, autorizando-lhe o correspondente registro, nos termos do art. 260, § 1º, do Regimento Interno desta Corte de Contas; 
9.2. dar ciência desta deliberação ao interessado e ao Instituto Nacional do Seguro Social;
9.3. arquivar os presentes autos.

Atos de Aposentadoria da unidade emissora Instituto Nacional do Seguro Social

Primeira Câmara

Instituto Nacional do Seguro Social

3. Interessado:  Benedito Generoso da Costa, CPF XXX.855.169-XX.

13.1. Ministros presentes: Walton Alencar Rodrigues (Presidente), Benjamin Zymler e Jorge Oliveira.
13.2. Ministros-Substitutos presentes: Augusto Sherman Cavalcanti (Relator) e Weder de Oliveira.

AUGUSTO SHERMAN

Cuidam os presentes autos da aposentadoria de Benedito Generoso da Costa, no cargo de Técnico do Seguro Social, conforme os termos constantes da peça 3, cujo ato foi encaminhado ao Tribunal por intermédio do sistema Sisac, na sistemática definida na IN 78/2018, com parecer do órgão de Controle Interno pela legalidade. 
2.	A unidade técnica, ao analisar os fundamentos legais da concessão bem como as informações prestadas pelo órgão do controle interno, lavrou a instrução vista à peça 5, adiante parcialmente transcrita, com eventuais ajustes de forma:
" (... ) 
EXAME TÉCNICO
Procedimentos aplicados
Os procedimentos para exame, apreciação e registro de atos de pessoal encontram-se estabelecidos na Instrução Normativa TCU 78/2018 e na Resolução TCU 206/2007. Essas normas dispõem que os atos de pessoal disponibilizados por meio do e-Pessoal devem ser submetidos previamente a críticas automatizadas, com base em parâmetros predefinidos.
As críticas das informações cadastradas na etapa de coleta do ato foram elaboradas e validadas levando-se em conta as peculiaridades de cada ato. Os itens verificados nessa etapa são inerentes a dados cadastrais, fundamentos legais, mapa de tempo, ficha financeira, assim como eventuais ocorrências de acumulação. Trata-se de verificações abrangentes, minuciosas e precisas e sem a necessidade de ação humana e, portanto, menos suscetível a falhas. As críticas aplicadas estão discriminadas no sistema, no Menu e-Pessoal, opção "Crítica", que podem ser acessadas mediante concessão de perfil específico a servidores do TCU responsáveis pela análise.
Além das críticas automatizadas, há verificação humana adicional no caso de haver alertas do sistema ou informações não formatadas, como esclarecimentos do gestor ou do controle interno.  
As críticas também consideram os registros do Sistema Integrado de Administração de Recursos Humanos (Siape) . O Siape disponibiliza informações atualizadas sobre as parcelas que integram os proventos, diferentemente, portanto, do e-Pessoal, que informa as parcelas no momento do registro do ato. 
Essa confrontação com o Siape fornece uma visão atual e verdadeira da situação, o que permite descaracterizar irregularidades e inconsistências que, embora constantes do e-Pessoal, já foram corrigidas.
As verificações detectadas no ato encontram-se discriminadas na aba de pendências do ato no sistema e-Pessoal, bem como no espelho do ato contemplado por esta instrução.
Exame das Constatações
Ato: 84956/2019 - Inicial - Interessado (a) : BENEDITO GENEROSO DA COSTA - CPF: XXX.855.169-XX
Parecer do Controle Interno: considerar o ato Legal.
Constatações e análises: 
1.1.1. Houve o registro de pelo menos uma rubrica com 'Denominação para análise pelo TCU = Decisão judicial (10289 - DECISAO JUDICIAL N TRAN JUG AP (Decisão judicial - Outros) - R$ 5,98) .
Justificativa do Gestor de Pessoal: Não há. Verificação efetuada no âmbito do TCU.
Análise do Controle Interno:  Não há. Verificação efetuada no âmbito do TCU.
Análise da Equipe Técnica: Ilegal
a. Trata-se de parcela remuneratória paga com base em decisão judicial proferida no âmbito do processo 2001.04.01.02831-9, que tramitou na Justiça Federal do Paraná, onde o Sindicato da categoria obteve decisão judicial favorável em favor de seus filiados no sentido de que seja pago o percentual de 3,17% (URV) .
Consoante Acórdão 1614/2019-TCU-Plenário, de relatoria da Ministra Ana Arraes, devem ser absorvidas ou eliminadas da estrutura remuneratória dos servidores públicos federais, conforme o caso, o pagamento das seguintes rubricas judiciais: a) Plano Bresser (reajuste de 26,06%, referente à inflação de junho de 1987) ; b) URP de abril e maio de 1988 (16,19%) ; c) Plano Verão (URP de fevereiro de 1989, com o índice de 26,05%) ; d) Plano Collor (1990, com o índice de 84,32%) ; e) incorporação de horas extras; f) vantagem pessoal do art. 5º do Decreto 95.689/1988, concedida com o fito de evitar o decesso remuneratório em razão do reenquadramento de docentes e técnicos administrativos no Plano Único de Classificação e Retribuição de Cargos e Empregos; g) percentual de 28,86%, referente ao reajuste concedido exclusivamente aos militares pelas Leis 8.622/1993 e 8.627/1993, posteriormente estendido aos servidores civis pela Medida Provisória 1.704/1998; h) percentual de 3,17%, em função de perda remuneratória decorrente da aplicação errônea dos critérios de reajuste em face da URV (referente ao Plano Real) ; e i) percentual de 10,8%, concedido exclusivamente para proventos de aposentadoria e pensão civil.
Diante do exposto, não há respaldo na jurisprudência deste Tribunal para manutenção do pagamento da rubrica de código 10289 - DECISAO JUDICIAL TRANS JUG APO por se tratar do Percentual de 3,17% (URV) sem sua absorção pelos reajustes após o provimento judicial.
1.1.2. Houve o registro de pelo menos uma rubrica com 'Denominação para análise pelo TCU = Vantagem de caráter pessoal (82107 - VPNI ART.62-A LEI 8112/90 - AP (Vantagem de caráter pessoal - VPNI art. 62-A Lei 8.112/90) - R$ 188,60) .
Justificativa do Gestor de Pessoal: Não há. Verificação efetuada no âmbito do TCU.
Análise do Controle Interno:  Não há. Verificação efetuada no âmbito do TCU.
Análise da Equipe Técnica: Legal
a. A concessão da vantagem de quintos ou décimos está em consonância com a jurisprudência deste Tribunal e os critérios das Leis 8.911/1994 e 9.624/1998 (os períodos anteriores a 8/4/1998 são suficientes para a incorporação da vantagem de quintos) .
O quadro resumo de ocorrências e, quando for o caso, o detalhamento da norma legal e da jurisprudência para as inconsistências acima elencadas encontra-se no anexo II dessa instrução. 
CONCLUSÃO
A abrangência e a profundidade das verificações levadas a efeito fundamentam convicção de que o ato 84956/2019 pode ser apreciado pela ilegalidade, em razão das irregularidades apontadas no item Exame das Constatações desta instrução, que representam afronta à legislação e à jurisprudência de referência
 (...) ".
3.	O Ministério Público, neste ato representado pelo Procurador Júlio Marcelo de Oliveira, ofereceu o Parecer constante da peça 7, vazado nos seguintes termos:
"Trata-se de ato de aposentadoria em favor do servidor Benedito Generoso da Costa do Quadro de Pessoal do Instituto Nacional do Seguro Social.
A Sefip manifesta-se pela ilegalidade do ato, em razão do pagamento indevido da parcela de 3,17%, referente ao resíduo da URV, e propõe determinar ao INSS que adote medidas administrativas para cessar os pagamentos da rubrica.
Nota-se que a vantagem impugnada pela unidade técnica foi calculada mediante a aplicação do índice de 3,17% sobre o valor dos quintos incorporados até dezembro de 1994.
Desse modo, o pagamento da parcela encontra amparo legal no art. 10 da MP 2.225-45/2001, in verbis:
Art. 8º  Aplica-se aos servidores civis do Poder Executivo Federal, extensivo aos proventos da inatividade e às pensões, nos termos do art. 28 da Lei nº  8.880, de 27 de maio de 1994, a partir de janeiro de 1995, o reajuste de vinte e cinco vírgula noventa e quatro por cento concedido aos servidores dos demais Poderes da União e aos Militares, deduzido o percentual já recebido de vinte e dois vírgula zero sete por cento.
Art. 9º A incorporação mensal do reajuste de que trata o art. 8º ocorrerá nos vencimentos dos servidores a partir de 1º de janeiro de 2002.
Art. 10.  Na hipótese de reorganização ou reestruturação de cargos e carreiras, concessão de adicionais, gratificações ou qualquer outra vantagem de qualquer natureza, o reajuste de que trata o art. 8º somente será devido até a data da vigência da reorganização ou reestruturação efetivada, exceto em relação às parcelas da remuneração incorporadas a título de vantagem pessoal e de quintos e décimos até o mês de dezembro de 1994.
Nessa linha de entendimento, esta Corte de Contas prolatou, a título exemplificativo, as seguintes deliberações:
Acórdão 3497/2011-TCU-Primeira Câmara
Sumário: Aposentadoria. Possibilidade jurídica de incidência do reajuste de 3,17% sobre a vantagem oriunda de incorporação de quintos/décimos, desde que implementada até dezembro de 1994. Parcela relativa ao PCCS. Inclusão nos proventos após a emissão do ato. Implantação de novas estruturas remuneratórias. Falta de ajuste nos valores pagos. Legalidade. Determinações.
Acórdão 1392/2011-TCU-Primeira Câmara
Sumário: Aposentadoria. INSS. Manutenção de reajuste de 3,17%, concedido a servidor do poder executivo federal após a reestruturação do plano de cargos e salários da carreira de seguridade social, em contrariedade ao art. 10 da MP 2.225-45/2001. Ilegalidade. Negativa de registro. Pedido de reexame. Conhecimento. Possibilidade jurídica de pagamento do reajuste de 3,17% à vantagem oriunda de incorporação de quintos/décimos, desde que implementada até dezembro de 1994. Inocorrência de pagamento em bis in idem. Provimento. Reforma da deliberação recorrida. Legalidade e registro do ato de inatividade. Ciência.
Acórdão 8583/2017-TCU-Segunda Câmara
Sumário: Pessoal. Aposentadoria. Vantagem de 3,17% (URV) incidente sobre a parcela decorrente da incorporação de quintos incorporados até dezembro de 1994. Exceção prevista no art. 10 da Medida Provisória 2.225-45/2001. Legalidade de um dos atos. Registro. Ilegalidade dos outros dois atos. Negativa de registro. Determinação. Ciência. Relatório.
Conclui-se, portanto, que o ato em apreciação não apresenta irregularidade no cálculo da parcela residual da URV e pode ser considerado legal e registrado pelo Tribunal de Contas da União.
Ante o exposto, o Ministério Público de Contas manifesta-se pela legalidade e registro do ato de aposentadoria em favor de Benedito Generoso da Costa."
É o Relatório.

não há.

Procurador Júlio Marcelo de Oliveira.

PESSOAL. APOSENTADORIA. PAGAMENTO DE RUBRICA PECUNIÁRIA RELATIVA A "QUINTOS/DÉCIMOS" DECORRENTES DO EXERCÍCIO DE FUNÇÃO COMISSIONADA EM CONSONÂNCIA COM A LEGISLAÇÃO DE REGÊNCIA. INCLUSÃO NOS PROVENTOS DO INTERESSADO DE PARCELA JUDICIAL (3/17%-URV) INCIDENTE SOBRE OS "QUINTOS/DÉCIMOS" INCORPORADOS ATÉ DEZEMBRO DE 1994. EXCEÇÃO PREVISTA NO ART. 10 DA MEDIDA PROVISÓRIA 2.225-45/2001. PRECEDENTES DA CORTE DE CONTAS. LEGALIDADE. REGISTRO. CIÊNCIA.

APOSENTADORIA (APOS)

Versam os presentes autos acerca da aposentadoria de Benedito Generoso da Costa no cargo de Técnico do Seguro Social 
2.	Consta dos proventos do interessado parcela pecuniária relativa à incorporação de "quintos/décimos" decorrentes do exercício de função comissionada, em consonância com a norma que disciplina a matéria. Consta, ainda, parcela relativa à URV (3,17%) , cujo pagamento está sendo garantido por força de decisão judicial sem trânsito em julgado. 
3.	A unidade técnica concluiu pela ilegalidade da concessão em exame em razão dessa última constatação, ao entendimento de que o valor resultante do percentual indicado já deveria ter sido absorvido, proposta da qual divergiu o representante do Ministério Público pelas razões expendidas em seu Parecer, cujas conclusões incorporo às minhas razões de decidir.
4.	No que tange à inclusão da parcela referente à URV, cumpre esclarecer que a vantagem referente ao percentual de 3,17% decorre da aplicação equivocada dos artigos 28 e 29 da Lei 8.880/1994, referente ao programa de estabilização econômica que, entre outras medidas, converteu as remunerações dos servidores de cruzeiros reais em URV. Em um primeiro momento, havia-se calculado um reajuste de 22,07%, embora o correto, obedecendo rigorosamente o previsto nos citados dispositivos legais, fosse 25,24%. Por isso, os 3,17% de acréscimo.
5.	Ocorre que, desde 2001, essa diferença de 3,17% foi estendida, por meio da Medida Provisória 2.225-45/2001, a todos os servidores civis do Poder Executivo Federal. A referida Medida Provisória assim dispôs:
" (...) 
Art. 8º Aplica-se aos servidores civis do Poder Executivo Federal, extensivo aos proventos da inatividade e às pensões, nos termos do art. 28 da Lei nº 8.880, de 27 de maio de 1994, a partir de janeiro de 1995, o reajuste de vinte e cinco vírgula noventa e quatro por cento concedido aos servidores dos demais Poderes da União e aos Militares, deduzido o percentual já recebido de vinte e dois vírgula zero sete por cento.
Art. 9º A incorporação mensal do reajuste de que trata o art. 8º ocorrerá nos vencimentos dos servidores a partir de 1º de janeiro de 2002.
 (...) ".
6.	Desta forma, nos termos do artigo 9º da Medida Provisória 2.225-45/2001, a partir de 1º de janeiro de 2002 todos os servidores passaram a ter incorporado aos seus vencimentos o percentual a que alude o seu artigo 8º.
7.	Além disso, o art. 10 daquele normativo deixou claro que, perante nova estrutura criada para determinada carreira, os servidores a ela pertencentes não mais fariam jus à referida parcela:
"Art. 10. Na hipótese de reorganização ou reestruturação de cargos e carreiras, concessão de adicionais, gratificações ou qualquer outra vantagem de qualquer natureza, o reajuste de que trata o art. 8º somente será devido até a data da vigência da reorganização ou reestruturação efetivada, exceto em relação às parcelas da remuneração incorporadas a título de vantagem pessoal e de quintos e décimos até o mês de dezembro de 1994. (grifei) ".
8.	Desse modo, o entendimento manifestado pela unidade técnica instrutiva tenderia a estar correto uma vez que a norma de regência deixou estipulado que, na hipótese de reorganização ou de reestruturação de cargos e carreiras, o referido reajuste, via de regra, seria devido somente até a data da vigência desses aludidos fatos, que já teriam, aliás, ocorrido no âmbito da carreira profissional a que pertenceu o interessado, de modo que, prime facie, sua aposentadoria não poderia lograr êxito nos moldes em que foi concedida.
9.	Todavia, do que se extrai dos autos, o valor correspondente à rubrica judicial foi calculado exclusivamente sobre a parcela de quintos incorporados aos proventos até 1994 (R$ 188,60 x 3,17% = R$ 5,98) , o que remete à conclusão de que a proposta alvitrada pela unidade técnica não se sustenta, haja vista que a hipótese dos autos encontra arrimo na exceção insculpida na parte final do retromencionado art. 10 da Medida Provisória 2.225-45/2001, que admitiu a incidência do referido percentual sobre as parcelas da remuneração incorporadas a título de vantagem pessoal e de "quintos/décimos", até o mês de dezembro de 1994, como é o caso ora em exame, de sorte que, no lastro do entendimento adotado no âmbito desta Corte de Contas, a teor dos Acórdãos 1.392/2011 e 3.497/2011, ambos da 1ª Câmara, e Acórdão 8583/1017-TCU-Segunda Câmara, entre outros, entendo que a aposentadoria do Sr. Benedito Generoso da Costa pode ser considerada legal, registrando-se o ato concessório respectivo.  
	Ex positis, divergindo, com as venias de estilo, da proposição alvitrada pela unidade técnica e acolhendo o Parecer do Ministério Público, manifesto-me por que o Tribunal aprove o acórdão que ora submeto à deliberação deste Colegiado.
TCU, Sala das Sessões, em 29 de novembro de 2022.
AUGUSTO SHERMAN CAVALCANTI 
Relator